臺灣高等法院民事判決　　　　　　　　　　　　　　九十三年度保險上字第一二號
　　上　訴　人　國寶人壽保險股份有限公司
　　法定代理人　曾慶豐
　　訴訟代理人　慶啟群律師
　　被 上訴 人　甲○○
　　訴訟代理人　楊申田律師
　　複 代理 人　楊譜諺律師
右當事人間請求給付保險金事件，上訴人對於中華民國九十二年十一月十四日臺灣士
林地方法院九十一年度保險字第一二號第一審判決提起上訴，本院於中華民國九十三
年六月十六日言詞辯論終結，判決如下：
    主      文
上訴駁回。
第二審訴訟費用由上訴人負擔。
    事實及理由
一、本件被上訴人主張：
（一）被保險人張法丁任職於中國鋼鐵股份有限公司（下稱中鋼公司），為中鋼公司
      福利委員會（下稱中鋼公司福委會）會員，自費參加上訴人一年期團體保險之
      定期壽險（保單號碼第0000000000號，下稱系爭保約），而為系爭
      保約之被保險人，保險金額為二百五十萬元，簽立自費加保上訴人一年期團體
      保險被保險人同意書暨健康聲明書，保險期間自民國八十九年二月一日至九十
      年一月三十一日，並指定其配偶即被上訴人為第一順位受益人，保險期間期滿
      後又續保一年。被保險人張法丁於九十年十月十九日因蜘蛛膜下腔出血而死亡
      ，保險事故業已發生，指定受益人即被上訴人乃向保險人即上訴人請求給付保
      險金，然遭上訴人以系爭保約已解除為由而拒絕給付。
（二）解除權之行使，應向他方當事人以意思表示為之，民法第二百五十八條第一項
      定有明文；保險契約屬債法上契約之一種，自有該規定之適用。保險契約之要
      保人即被保險人因危險事故發生而死亡，如認保險人有解除契約之權限，其解
      除契約之對象，應為要保人之全體繼承人，而非受益人。故保險契約之要保人
      指定第三人為受益人者，該第三人並非契約當事人，即非解除契約之對象，雖
      民法第二百五十八條第一、二項規定非強制規定，當事人非不得以特約約定解
      除權之行使方法，惟仍應以當事人間有特約者為限。系爭保約所稱要保人係指
      要保單位，被保險人係指其所附被保險人名冊內所載之要保人所屬人員及其加
      保家屬。被保險人張法丁所簽立者並非要保書，而係被保險人同意書暨健康聲
      明書，該聲明書載明參加資格為中鋼公司福委會會員及其配偶、子女，且如同
      意加保者，係將該聲明書送達於中鋼公司福委會，而非直接送交上訴人，亦可
      得知系爭保約之要保人為中鋼公司福委會，並非被保險人張法丁。據上說明，
      如上訴人認有解除系爭保約之事由，其解除契約之意思表示自應送達系爭保約
      之相對人即要保人中鋼公司福委會；至被保險人張法丁或受益人即被上訴人均
      非系爭保約之主體，僅係保險契約之關係人，縱上訴人對之為解除契約之意思
      表示，亦不生解除契約之效力。另上訴人辯稱被上訴人於原法院已自認系爭保
      約之要保人為被保險人張法丁，被上訴人於原法院雖未否認，然此並非被上訴
      人對於上訴人所陳述不利於己之事實加以承認，與民事訴訟法第二百七十九條
      自認之意義不符。
（三）依最高法院七十六年度台上字第一八○號判例、八十二年台上字第二七九號判
      決意旨，保險人解除保險契約之意思表示，如要保人已死亡者，應對其全體繼
      承人為之，不能僅對受益人為之。系爭保約縱以被保險人張法丁為要保人，上
      訴人僅對被上訴人以北投郵局九十年十二月十八日第一二七三號存證信函為解
      除系爭保約之意思表示，並未對被保險人張法丁之全體繼承人為之，依法即不
      生解除契約之效力。又上訴人另辯以其寄發該存證信函解除系爭保約時，被保
      險人張法丁之子女二人均未成年，依民法第七十七條之規定及保護未成年人之
      精神，上訴人解除系爭保約之意思表示無法到達被保險人張法丁之子女，且本
      件無民法第七十七條但書之例外情形，應認僅送達其法定代理人即被上訴人即
      可等語；惟由上訴人上揭主張足證其主觀上亦認僅對被上訴人為解除契約之意
      思表示即可，對於被保險人張法丁之子女根本無為解除契約意思表示之必要。
      上訴人僅對被上訴人為解除契約之意思表示，其解除系爭保約僅對被上訴人為
      之，而不及於被保險人張法丁之其他繼承人。況該存證信函僅載明被上訴人為
      其解除系爭保約之相對人，觀諸其意旨，並無對其他人或被保險人張法丁全體
      繼承人為解除契約之意思表示，則上訴人不得僅憑該存證信函，即謂其已對被
      保險人張法丁全體繼承人為解除契約之意思表示，而拒絕給付系爭保約之保險
      金。再者，依民法第七十七條之規定，被保險人張法丁之子女當時為限制行為
      能力人，其法定代理人即被上訴人既未代其等受上訴人解除系爭保約之意思表
      示，又無民法第七十七條但書之例外情形，依據保護未成年人之原則，上訴人
      欲對限制行為能力人一併為解除系爭保約之意思表示，自應於上述之存證信函
      中同列被保險人張法丁之子女為當事人，否則難謂已對之為合法意思表示。
（四）依保險法第六十四條第一、二項規定，被保險人未據實說明時，保險人須已以
      書面詢問要保人所應告知之重要事項，即足以變更或減少保險人對於危險之估
      計，而要保人因故意或過失而不告知，始得解除契約。本件被保險人張法丁於
      八十九年一月八日簽立之自費加保國寶人壽一年期團體保險被保險人同意書暨
      健康聲明書，其書面詢問事項僅及於被保險人張法丁是否曾罹患心臟病、心臟
      血管疾病、肝炎、肝硬化、糖尿病、腎臟病、肺炎、肺結核、癲癇、癌症、智
      障、器官機能喪失或殘缺等。被保險人張法丁雖有高血壓症狀，然此非上述上
      訴人書面詢問事項，是其並未違反告知之義務。而一般人壽保險之書面詢問，
      皆採列舉之方式，故如將高血壓列入詢問事項時，應單獨列為一項，本件上訴
      人之詢問事項僅略稱心臟血管疾病，且未在該疾病旁以括號註明包括何種情形
      ，顯不包含高血壓在內；且我國醫學教育並未普及，被保險人張法丁又僅有高
      中學歷，根本無從知悉高血壓是否屬心臟血管疾病，自無因故意、過失而未告
      知之情形。又中鋼公司部分員工雖曾於投保前告知有高血壓而遭上訴人拒保，
      惟於被保險人張法丁之服務單位中，並無因高血壓症狀而遭上訴人拒保之情形
      ，上訴人之職員既未盡詳細說明之責，被保險人張法丁亦無從知悉高血壓即為
      心臟血管疾病，自難對無醫學專業知識之被保險人張法丁課以告知義務。再觀
      諸被保險人張法丁生前於高雄市立小港醫院（下稱小港醫院）之病歷，其僅於
      家醫科、內科、腦神經內科、骨科及復健科有就醫紀錄，而其至心臟科門診接
      受高血壓藥物治療乙節，實際上係指內科，又該病歷中並無中文記載被保險人
      張法丁患有心臟血管疾病，被保險人張法丁自無從依其就醫之門診名稱及病歷
      記載，據以知悉其所患乃上訴人書面詢問事項中所列之心臟血管疾病。另被保
      險人張法丁雖有高血壓症狀，惟其死亡原因為蜘蛛膜下腔出血，故被保險人張
      法丁之高血壓症狀與其死亡間並無因果關係。
（五）保險人於接受保險申請後，承擔危險前，自須正確了解所承擔危險之情況，故
      法律課予要保人據實說明之義務，以為保險人估計危險之標準。凡經保險人書
      面詢問之事項，要保人故意隱匿，或因過失遺漏，或為不實之說明時，其隱匿
      、遺漏或不實之說明，足以變更或減少保險人對於危險之估計者，保險人即得
      解除保險契約，此觀保險法第六十四條第一、二項自明。故要保人之說明義務
      ，係以保險人之書面詢問為前提。又保險法第六十四條規定之立法意旨，固係
      因基於保險契約最大誠信契約及保費公平分擔、契約對價平衡原則，故課以要
      保人於投保時，對於保險人之書面詢問負有據實告知之義務，俾保險人就危險
      之估計能作正確之判斷。一方面由於保險事業之經營上，保險人必需就擔負之
      危險，知悉有關其測定之重要事項，故對最能知悉其事實之要保人明文規定使
      其負擔此一義務；另一方面，保險人乃具有從事保險營業之專門知識與經驗者
      ，對於業務之經營，自須盡較常人為高之注意義務，故保險人亦不得僅依要保
      人之聲明為估定危險之唯一依據，仍須就訂約有關事項為適當之調整。本件被
      保險人張法丁於八十九年一月八日簽署之同意書暨聲明書，為第一份保單，基
      於該同意書暨聲明書中關於一年期滿得續保一年之約定，被保險人張法丁是否
      得予續約，仍須經上訴人之核保，且該續約為另一新契約，第一份保單即因期
      滿而失效。又被保險人張法丁既經上訴人核保同意續約，依保險契約對價平衡
      原則，對於該續約之保險契約亦應再為書面詢問，以為危險之估計，惟上訴人
      自承於續保時並未再行以書面詢問，則依保險法第六十四條規定，被保險人張
      法丁即無說明之義務，上訴人不得據以解除契約。
（六）被上訴人爰本於系爭保約受益人之地位，依系爭保約及保險法第三十四條規定
      ，請求上訴人給付保險金二百五十萬元，及自被上訴人保險理賠通知後十五日
      之翌日（即九十年十二月七日）起至清償日止，按年息百分之十計算之利息。
      並聲明駁回上訴。
二、上訴人則辯以：
（一）依保險法第三、第十六及第十七條之規定，人身保險契約中要保人除須自行繳
      交保險費外，尚須對被保險人具有保險利益始生保險契約之效力。系爭保約係
      被保險人張法丁於其原參加之團體保險外，另行自費加保者，依上開說明，系
      爭保約之要保人即為按月實際交付保險費之被保險人張法丁，且其具有保險利
      益。原判決認中鋼公司福委會為系爭保約之要保人，並未考量實際上須繳交保
      險費之人並非中鋼公司福委會，依保險制度及保險法之規定觀之，系爭保約之
      要保人應為實際繳交保險費之被保險人張法丁。又上訴人與中鋼公司福委會簽
      訂團體一年定期人壽保險之保險契約，雖約定中鋼公司福委會為要保單位，然
      此保險契約所涵蓋範圍係原團體保險之部分，自費加保部分係約定中鋼公司福
      委會之會員得依約定內容向上訴人投保，該會員享有決定是否投保之自主權。
      因此系爭保約應存在於被保險人張法丁與上訴人間，中鋼公司福委會就被保險
      人張法丁自行加保部分，僅為被保險人張法丁將被保險人同意書暨健康聲明書
      保人。又當事人於訴訟上所為自認，於辯論主義所行之範圍內，有拘束法院之
      效力，法院應認當事人自認之事實為真，以之為裁判之基礎。本件兩造對於被
      保險人張法丁為系爭保約之要保人並未爭執，被上訴人亦如此自認，故對於此
      一自認之事實法院即不得為相反之認定，原法院竟違背辯論主義，逕認中鋼公
      司福委會為系爭保約之要保人，並據此認定上訴人解除系爭保約不合法定要件
      ，而為不利上訴人之判決，於法實有不合。
（二）上訴人解除系爭保約之存證信函雖僅列收件人為被保險人張法丁之配偶即被上
      訴人，被保險人張法丁之其餘繼承人當時均為未成年，且被上訴人為其等之法
      定代理人，是上訴人將解除系爭保約之意思表示送達於被上訴人時，該解除契
      約之意思表示即已合法送達。保險契約之主要權利為死亡保險金請求權，如要
      保人之繼承人非具有受益人之身分，則課以保險人解除契約之通知義務應送達
      於非具受益人身分之被保險人其餘繼承人，並無實益。又保險法第五十八條亦
      規定，受益人於保險事故發生時負有通知義務，故上訴人將解除系爭保約之存
      證信函送達於被上訴人時，已生合法解除系爭保約之效力。再依保險法第一百
      十二條之規定，保險金額約定於被保險人死亡時給付於其所指定之受益人者，
      其金額不得作為被保險人之遺產，是被上訴人係唯一得行使系爭保約之保險金
      請求權之人，於保險事故發生後，上訴人以系爭保約之受益人即被上訴人為解
      除權行使之對象，應屬有據。依上訴人之保險條款，解除契約之意思表示送達
      受益人即生解除之效力，故保險實務上遇有被保險人死亡後解約之情形，解約
      之意思表示送達受益人即可；縱認上訴人解除系爭保約之意思表示應送達於被
      保險人張法丁之全體繼承人，惟被保險人張法丁之其餘繼承人張鐸競、張護朧
      ，於上訴人解除系爭保約時均為未成年人，上訴人送達於其法定代理人即被上
      訴人，自亦已生送達效力。
（三）被保險人張法丁投保時，對於要保書上第七項之告知事項，均表示其並無罹患
      疾病。依被保險人同意書暨健康聲明書上之告知事項，被保險人張法丁就其罹
      患心臟病、心臟血管疾病等有告知義務，而高血壓係歸類於心臟血管疾病。被
      保險人張法丁自八十一年十月十二日至八十六年六月二日、八十七年十二月七
      日至八十八年十一月六日，分別在中鋼公司員工診療所（下稱中鋼診所）、小
      港醫院治療其高血壓症狀，並於簽訂系爭保約後繼續就診，其高血壓症狀顯係
      繼續性之疾病，被保險人張法丁於投保時自應告知上訴人。被保險人張法丁係
      高中畢業，應有能力知悉高血壓屬於心臟血管疾病，且其在小港醫院就醫時，
      亦曾由家醫科轉診心臟科，醫師在轉診前後應已對被保險人張法丁詳細解說該
      病症；另外中鋼公司於辦理團體保險時，其他員工亦就患有高血壓或血壓偏高
      之情特別告知，其誠實告知者，上訴人均未承保，可見被保險人張法丁確實違
      反告知義務。又出血性腦中風又可分為腦出血及蜘蛛膜下腔出血，均係由於腦
      血管破裂所致，主要由高血壓所引起，故心臟血管疾病、高血壓乃造成腦中風
      之主要原因。依國軍高雄總醫院附設民眾診療服務處（下稱國軍高雄總醫院）
      關於被保險人張法丁之救護紀錄表，被保險人張法丁於急救當時係處於極度興
      奮的狀態，再加上其有高血壓症狀，更易導致蜘蛛膜下腔出血之危險，高血壓
      確係系爭保約保險事故發生之主因，被保險人張法丁就其有高血壓症狀一事違
      反告知義務，上訴人依法自可解除系爭保約，保險契約既已不存在，被上訴人
      之請求即無所附麗。
（四）被保險人張法丁與上訴人之定期人壽保險契約，如經上訴人同意得續保一年，
      亦即共可投保二年。上訴人係自保險契約生效之起至保險期間止，保險契約之
      被保險人所發生之疾病持續承保，如第二年續保時，仍要求被保險人出具告知
      事項說明書，對於疾病發生於第一年之被保險人非常不利，故被保險人僅須於
      八十九年填具同意書暨健康聲明書，續保時則無須再填寫，因第二年的續保契
      約係延續第一年的契約內容而來，上訴人完全承續所有的保險內容及權利義務
      ，不會重新審酌，故續保係指同樣契約延續，並無其他新契約產生；況壽險的
      費率計算方式係以年齡為區隔，若認第一年契約與第二年續保契約為二份不同
      契約，其費率應有不同，惟實際情況並非如此；另保險法第六十四條規定，保
      險契約訂立後經過二年，即有可以解除之原因，亦不得解除契約，若續保得解
      釋為新契約，則二年除斥期間之規定將成具文，與保險法注重契約安定性的立
      法精神衝突。
（五）上訴聲明：原判決廢棄，被上訴人在第一審之訴及假執行之聲請均駁回。
三、經查：被保險人張法丁原任職於中鋼公司，為中鋼公司福委會會員，自費參加上
    訴人一年期團體保險之定期人壽保險（保單號碼第0000000000號），
    為系爭保約之被保險人，於投保時簽立自費加保國寶人壽一年期團體保險被保險
    人同意書暨健康聲明書，保險額度二百五十萬元，保險期間自八十九年二月一日
    起至九十年元月三十一日，並指定以其配偶即被上訴人為第一順位受益人，期滿
    後又續保一年，嗣被保險人張法丁於九十年十月十九日下午一時三十分許，因蜘
    蛛膜下腔出血而死亡，被上訴人向上訴人請求給付保險金時，上訴人主張解除契
    約並拒絕給付，而被保險人張法丁於投保前即有高血壓症狀等情，有自費加保國
    寶人壽一年期團體保險被保險人同意書暨健康聲明書（見原審卷第十一頁）、（
    仁禾診所開立之死亡證明書（見原審卷第十二頁））、北投郵局九十年十二月十
    八日第一二七三號存證信函暨通知（見原審卷第三二頁至第三五頁）、團體一年
    定期壽險保單條款（見原審卷第七三頁至第七九頁）、國軍高雄總醫院診斷證明
    書（見原審卷第一○五頁）、中鋼診所病歷及診斷證明書（見原審卷第十七頁至
    第三十頁）、小港醫院診斷證明書（見原審卷第三一頁），被保險人張法丁於小
    港醫院之病歷（見原審卷第四三頁至第五一頁）、於中鋼診所病歷紀錄中文譯本
    及醫學資料（見原審卷第五三至六○頁）、被保險人張法丁於中鋼診所及小港醫
    院之就診情形（見原審卷第一七一至一七四頁）在卷可憑，且為兩造所不爭執（
    見本院卷第六二頁之九十三年五月十九日準備程序筆錄、本院卷第八八頁上訴人
    之言詞辯論意旨狀），堪信此部份之事實為真正。
四、本件經本院於九十三年五月十九日與兩造整理並協議簡化之爭點為：（見本院卷
    第六二頁）(一)‧‧‧(二)‧‧‧爰分述之如下：
（一）解除系爭保約之意思表示應向何人為之始為合法？
      解除系爭保約之意思表示，究應向「全體繼承人即甲○○、張鐸競、張護朧」
      ，或「要保人即中鋼公司福利委員會」，或「受益人甲○○」為之？始為合法
      ？茲論述如下：
  １、按解除權之行使，應向他方當事人以意思表示為之。契約當事人之一方有數人
      者，前項意思表示，應由其全體或向其全體為之。民法第二百五十八條第一、
      二項定有明文。又契約之解除，應由契約當事人之一方向他方為之，始為合法
      ，而保險契約為要保人與保險人訂立之債之契約，其契約當事人為要保人及保
      險人，被保險人與受益人均非保險契約當事人，故保險人解除契約者，自應向
      要保人以意思表示為之，最高法院七十六年度台上字第一八０號判例、八十年
      度台上字第二二二三號判決意旨可資參照。再「民法第二百五十八條第一、二
      項規定非強制規定，當事人非不得以特約約定解除權之行使方法。系爭保險契
      約基本條款第七條第三項約定：『公司通知解除契約時，如要保人死亡、居住
      所不明，通知不能送達時，本公司得將該項通知送達受益人。』，按保險金額
      約定於被保險人死亡時，給付於其所指定之受益人者，其金額不得作為被保險
      人之遺產，保險法第一百十二條定有明文，是要保人與被保險人為同一人，於
      要保人死亡時，其繼承人對保險契約並無任何權利義務關係，僅受益人有利害
      關係，上開特約約定於要保人死亡時，保險人解除契約，得將通知送達受益人
      ，並無違反公序良俗或誠信原則，亦無顯失公平之情形，上訴人主張此項特約
      為無效云云，尚非可取。被上訴人依上開特約，對上訴人為解除契約之意思表
      示，自屬有據。」（參照最高法院九十一年台上字第七四八號判決）。可知，
      保險契約乃「要保人」與「保險人」間訂立之債權契約，保險契約解除權之行
      使，應向他方當事人以意思表示為之，而受益人並非保險契約當事人，非解除
      保險契約之對象，雖民法第二百五十八條第一、二項規定非屬強制規定，當事
      人得於保險契約以特約約定解除權之行使方法，例如：保險人解除契約，得將
      通知送達受益人，惟仍應以當事人間於保險契約有特別約定者為限。
  ２、次按所謂要保人，係指於保險標的具有保險利益，向保險人提出要保申請，於
      契約成立後負有交付保險契約義務之人。而保險利益，則指對於保險標的物之
      現存狀態之維持或破壞，責任之發生與不發生，或對於被保險人之生存、死亡
      、疾病、傷害所存在之利害關係。而人身保險之保險利益之內容，保險法第十
      六條亦定有：「要保人對於左列各人之生命或身體，有保險利益。一、本人或
      其家屬。二、生活費或教育費所仰給之人。三、債務人。四、為本人管理財產
      或利益之人。」
  ３、經查：
    (1)本件當事人間並未以特約約定，於要保人死亡時，保險人解除契約，得將通知
      筆錄及上訴人之民事言詞辯論意旨狀），則依前揭１之說明，解除系爭保約應
      向系爭保約之要保人或其繼承人為之，始為適法。
    (2)系爭保約所稱之要保人是指「要保單位」，被保險人是指本契約所附被保險人
      名冊內所載之要保人所屬人員及其加保之家屬，而「團體」則是指具有五人以
      上且非以購買保險而組織之下列之一團體：一、有一定雇主之員工團體……，
      本件團體一年定期壽險保單條款第二條定有明文（見原審卷第七三頁）；且被
      保險人張法丁所簽立者並非要保書，而係「被保險人同意書暨健康聲明書」，
      該同意書暨聲明書載明參加資格為「福委會（聯合會）會員及其配偶、子女」
      ，且如被保險人同意加保者，係將該同意書暨聲明書送達於中鋼公司福利委員
      會，而非直接送交上訴人（原審卷第十一頁參照），可知，系爭保約之要保人
      （即契約條款第二條所指之「要保單位」）為中鋼公司福利委員會，張法丁則
      為被保險人。而張法丁既為中鋼公司之員工，並為「中鋼公司福利委員會」會
      員之一，對於要保人「中鋼公司福利委員會」而言，即屬為張法丁管理利益之
      人，該要保人（中鋼公司福利委員會）對於被保險人（張法丁），依保險法第
      十六條第四款規定自有保險利益存在，符合要保人之資格。是上訴人如認本件
      有解除系爭保約之事由，其解除契約之意思表示自應送達契約之要保人即「中
      鋼公司福利委員會」，至被保險人張法丁或受益人即被上訴人甲○○均非系爭
      保約之主體，僅係保險契約之關係人，縱保險人對之為解除契約之意思表示，
      亦不生解除契約之效力。至上訴人於九十一年一月二十四日拒絕理賠通知，雖
      曾副知中鋼公司福利委員會，惟細繹該函內容為：「：：：惟經調查得知被保
      險人張法丁先生在投保前曾因『高血壓』有多次就診紀錄，於投保時並未據實
      告知，而被保險人張法丁先生死亡原因『蜘蛛膜下腔出血』與『高血壓』有直
      接因果關係，本公司實歉難給付定期壽險身故保險金：：：」等語（見原審卷
      第三五頁），僅表示拒絕理賠，而無隻字片語提及解除契約事宜，縱要保人即
      中鋼公司福利委員會確曾收受該函件，亦不生解除契約效力。
    (3)退步言，縱如上訴人之主張系爭保約係以被保險人張法丁為要保人，則上訴人
      解除系爭保約，是否合法？上訴人雖辯以被保險人張法丁之其餘繼承人張鐸競
      、張護朧，於上訴人解除系爭保約時均為未成年人，上訴人送達於其法定代理
      人即被上訴人時，已生合法送達效力等語，惟本件被保險人張法丁之繼承人除
      被上訴人外，尚有子女張鐸競以及張護朧二人，有自費加保國寶人壽一年期團
      體保險被保險人同意書暨健康聲明書（見原審卷第十一頁）可憑，並為兩造所
      不爭執，而依上訴人九十年十二月十八日北投郵局第一二七三號存證信函（見
      原審卷第三二頁至三四頁）所示，收件人僅有被上訴人一人，並無張鐸競、張
      護朧二人，或被上訴人兼張鐸競、張護朧二人法定代理人之記載，再觀諸該存
      證信函之意旨，自主旨、說明一至四所示，均無對其他人或全部繼承人同為解
      除契約之意思表示，難謂該存證信函有對全體繼承人為解除契約之意思，上訴
      人所辯應不足採。
（二）如認解除系爭保約之意思表示係合法，則被保險人張法丁之死亡，與其於訂立
      系爭保約時，未告知曾有高血壓症狀，是否具有關聯性？
      按訂立契約時，要保人對於保險人之書面詢問，應據實說明。要保人故意隱匿
      ，或因過失遺漏，或為不實之說明，足以變更或減少保險人對於危險之估計者
      ，保險人得解除契約；其危險發生後亦同。但要保人證明危險之發生未基於其
      說明或未說明之事實時，不在此限。前項解除契約權，自保險人知有解除之原
      因後，經過一個月不行使而消滅；或契約訂立後經過二年，即有可以解除之原
      因，亦不得解除契約，保險法第六十四條著有明文。該條規範之旨，係因要保
      人未據實說明，導致保險人在決定是否訂立契約及以何種條件訂立契約時，發
      生錯誤的估計，始賦予保險人解除契約的權利，若保險人依該條規定合法解除
      契約，固得拒絕理賠，惟在保險人合法解除契約前，保險契約仍有效存在，保
      險人尚不得以要保人或被保險人違反誠實告知義務為由，未經解約即逕予拒絕
      理賠。是縱認被保險人張法丁之死亡，與其於訂立系爭保約時，未告知曾有高
      血壓症狀，具有關聯性，惟如上所述因上訴人未於保險法第六十四條第三項所
      定除斥期間內解除系爭保險契約，已無解除契約之權利，則系爭保約仍屬有效
      存在，本院自無就此項爭點再加以論述之必要。
五、按「被保險人於本契約有效期間內發生保險事故以致死亡者，本公司按其保險金
    額給付身故保險金」、「要保人或受益人應於知悉被保險人發生保險事故十日內
    ，以書面通知本公司，並於通知後檢具所需文件向本公司申請給付各項保險金，
    本公司應於收齊前項文件後十五日內給付之，逾期本公司應按財政部核定的保單
    分紅利率加計利息給付」系爭保險契約保單條款第十七條、第十五條約定明確（
    見原審卷第七十六頁）；又保險人應於要保人或被保險人交齊證明文件後，於約
    定期限內給付賠償金額。無約定期限者，應於接到通知後十五日內給付之。保險
    人因可歸責於自己之事由致未在前項規定期限內為給付者，應給付遲延利息年利
    一分，亦經保險法第三十四條著有明文。本件被保險人張法丁於保險期間內死亡
    ，保險事故已經發生，而上訴人係於九十年十一月二十一日申請理賠，有理賠申
    請書附於原審卷可按，且為上訴人所不爭執（見原審卷第二四四頁、第二五三頁
    ），上訴人既未合法解除契約，並無拒絕給付之事由，自應依前開契約條款及法
    律規定，於收到理賠通知書後十五日內即於九十年十二月六日前給付保險金二百
    五十萬元。綜上所述，被上訴人依保險契約及保險法第三十四條規定，請求上訴
    人給付二百五十萬元，及自接到被上訴人保險理賠通知後十五日之翌日即九十年
    十二月七日起至清償日止，按年息百分之十計算之利息，為有理由，應予准許。
    則原審判命上訴人如數給付並就兩造分別為准免假執行之宣告，於法並無不合。
    上訴意旨指摘原判決不當，求予廢棄改判，為無理由，應予駁回其上訴。
六、本件事證已臻明確，兩造其餘之攻擊、防禦方法，核與判決結果不生影響，爰毋
    庸一一論述，併此敘明。
七、據上論結，本件上訴為無理由，依民事訴訟法第四百四十九條第一項、第七十八
    條，判決如主文。
中　　　華　　　民　　　國　　九十三　　年　　　六　　　月　　  三十　　日
                              民事第十六庭
                          　　　　審判長法  官　許  正  順
                          　　　　　　　法  官　翁  昭  蓉
                          　　　　　　　法  官　陳  邦  豪
正本係照原本作成。
如不服本判決，應於收受送達後二十日內向本院提出上訴書狀，其未表明上訴理由者
，應於提出上訴後二十日內向本院補提理由書狀（均須按他造當事人之人數附繕本）
上訴時應提出委任律師或具有律師資格之人之委任狀；委任有律師資格者，另應附具
律師資格證書及釋明委任人與受任人有民事訴訟法第四百六十六條之一第一項但書或
第二項（詳附註）所定關係之釋明文書影本。
中　　　華　　　民　　　國　　九十三　　年　　　六　　　月　　  三十　　日
　　　　　　　　　　　　　　　　　　　　書記官  張  淑  芬
附註：
民事訴訟法第四百六十六條之一（第一項、第二項）：
對於第二審判決上訴，上訴人應委任律師為訴訟代理人。但上訴人或其他法定代理人
具有律師資格者，不在此限。
上訴人之配偶、三親等內之血親、二親等內之姻親，或上訴人為法人、中央或地方機
關時，其所屬專任人員具有律師資格並經法院認為適當者，亦得為第三審訴訟代理人
。